ACORDAO-COMPLETO-2546448

ACÓRDÃO 1912/2022 ATA 32/2022 - PLENÁRIO

VISTOS, relatados e discutidos estes autos de representação da Secretaria de Macroavaliação Governamental - Semag versando sobre pedido do IBGE para que a data limite para publicação e posterior envio dos dados populacionais para efeito de cálculo do Fundo de Participação dos Municípios - FPM ao TCU.
ACORDAM os ministros do Tribunal de Contas da União, reunidos em sessão do Plenário, ante as razões expostas pelo relator e com fundamento nos arts. 169, inciso V, e 237, inciso VI, do Regimento Interno do TCU, em:
9.1. conhecer da presente representação;
9.2. acatar as razões expostas pela Fundação Instituto Brasileiro de Geografia e Estatística e aprovar o cronograma proposto para encaminhamento dos dados de população advindos do Censo Demográfico em curso no país, os quais serão utilizados no cálculo dos coeficientes do Fundo de Participação dos Municípios para o exercício de 2023;
9.3. dispensar, excepcionalmente, no exercício de 2022, a Fundação Instituto Brasileiro de Geografia e Estatística do cumprimento do prazo previsto no inciso II do art. 102 da Lei 8.443/1992;
9.4. dispensar, excepcionalmente, no exercício de 2022, a Fundação Instituto Brasileiro de Geografia e Estatística do cumprimento do prazo previsto no inciso II do § 2º do art. 3º da Instrução Normativa - TCU 75/2015, alterada pela Instrução Normativa - TCU 80/2018, prorrogando-o para 26 de dezembro;
9.5. encaminhar cópia desta deliberação à Fundação Instituto Brasileiro de Geografia e Estatística, bem como ao Ministério da Economia e ao Banco do Brasil S.A., informando que o relatório e o voto que a fundamentam podem ser acessados por meio do endereço eletrônico www.tcu.gov.br/acordaos;
9.6. encerrar o presente processo.

Representação de unidade técnica acerca de solicitação do IBGE para prorrogação do prazo para envio das populações a serem utilizadas no cálculo do FPM para o exercício de 2023.

Fundação Instituto Brasileiro de Geografia e Estatística - IBGE

3. Interessados/Responsáveis: não há

13.1. Ministros presentes: Bruno Dantas (na Presidência), Walton Alencar Rodrigues, Benjamin Zymler, Aroldo Cedraz, Vital do Rêgo, Jorge Oliveira (Relator) e Antonio Anastasia.
13.2. Ministro-Substituto convocado: Augusto Sherman Cavalcanti.
13.3. Ministros-Substitutos presentes: André Luís de Carvalho e Weder de Oliveira.

JORGE OLIVEIRA

Adoto como relatório o texto da representação produzida na Secretaria de Macroavaliação Governamental - Semag (peça 6) , a qual contou com a anuência do corpo diretivo da unidade técnica (peças 7 e 8) :
"INTRODUÇÃO
	Cuidam os autos de representação formulada por esta Secretaria com o intuito de analisar a proposta apresentada pela Fundação Instituto Brasileiro de Geografia e Estatística (IBGE) , por meio do Ofício 215/2022/PR/IBGE, de 2/8/2022, que trata da prorrogação do prazo para envio a este Tribunal das populações dos municípios brasileiros - a serem utilizadas no cálculo dos coeficientes do Fundo de Participação dos Municípios (FPM) para o exercício de 2023 -, em virtude da realização do Censo Demográfico 2022 (peças 1 e 3) .
2.		Considerando que a coleta do Censo Demográfico atual foi iniciada apenas em 1º/8/2022, o IBGE informa que não será possível publicar, até 31/8/2022, os dados de população coletados e propõe que a relação das populações advinda dos dados coletados no Censo Demográfico 2022 seja encaminhada ao TCU até 26/12/2022, com a alternativa do envio das estimativas de população, com data de referência em 1º/7/2022, caso não seja possível finalizar o levantamento censitário no prazo acordado. 
HISTÓRICO
3.	O adiamento da data para encaminhamento, pelo IBGE, das populações dos municípios ao TCU tem precedente nesta Corte, analisado no âmbito do TC Processo 023.752/2010-6 (processo físico, com alguns documentos acessíveis eletronicamente) , já que em 2010 também estava sendo realizado o Censo Demográfico. Naquela ocasião, o TCU autorizou o envio das populações até 27/11/2010, a fim de que fossem utilizados, no cálculo dos coeficientes do FPM para o exercício de 2011, os dados populacionais coletados no Censo, em lugar das estimativas de população.
4.	Cabe ressaltar que, no caso precedente análogo, a matéria foi submetida à análise da Consultoria Jurídica deste Tribunal, a qual se manifestou, por meio da Nota Conjur 12/2010, de 29/6/2010, pela ausência de ilegalidade na edição da decisão normativa com dados populacionais encaminhados fora dos prazos legais inicialmente previstos (peça 5) .
EXAME TÉCNICO
5.		O cálculo das cotas referentes ao FPM pelo TCU tem previsão constitucional, constante do parágrafo único do art. 161 da Constituição Federal, in verbis: 
Art. 161. Cabe à lei complementar:
 (...) 
II - estabelecer normas sobre a entrega dos recursos de que trata o art. 159, especialmente sobre os critérios de rateio dos fundos previstos em seu inciso I, objetivando promover o equilíbrio socioeconômico entre Estados e entre Municípios; 
 (...) 
Parágrafo único. O Tribunal de Contas da União efetuará o cálculo das quotas referentes aos fundos de participação a que alude o inciso II.
6.		A competência do TCU para calcular as cotas dos fundos de participação encontra-se ainda explicitada no art. 5º da Lei Complementar 62, de 28/12/1989, e no art. 1º, inciso VI, da Lei 8.443, de 16/7/1992, transcritos a seguir:
Lei Complementar 62/1989
Art. 5º O Tribunal de Contas da União efetuará o cálculo das quotas referentes aos Fundos de Participação e acompanhará, junto aos órgãos competentes da União, a classificação das receitas que lhes dão origem.
Lei 8.443/1992
Art. 1º Ao Tribunal de Contas da União, órgão de controle externo, compete, nos termos da Constituição Federal e na forma estabelecida nesta Lei:
 (...) 
VI - efetuar, observada a legislação pertinente, o cálculo das quotas referentes aos fundos de participação a que alude o parágrafo único do art. 161 da Constituição Federal, fiscalizando a entrega dos respectivos recursos.
7.	Este Tribunal efetua o cálculo das cotas referentes ao FPM conforme os critérios de rateio previstos no art. 91 da Lei 5.172, de 25/10/1966 (Código Tributário Nacional) , utilizando como base os dados populacionais encaminhados pelo IBGE, cuja apuração é de exclusiva competência daquela fundação, conforme o disposto no inciso II do art. 102 da Lei 8.443/1992, com a redação dada pela Lei Complementar 143, de 17/7/2013, in verbis:
Art. 102. Entidade competente do Poder Executivo federal fará publicar no Diário Oficial da União, para os fins previstos no inciso VI do art. 1º desta Lei, a relação das populações:
 (...) 
II - até 31 de agosto de cada ano, no caso dos Municípios.
8.	Importa salientar que a entidade competente do Poder Executivo federal para publicar dados populacionais é o IBGE, conforme determina a Lei 5.878, de 11/5/1973, bem como o art. 91, § 3º, da Lei 5.172/1966, a seguir:
Lei 5.878/1973
Art. 2º Constitui objetivo básico do IBGE assegurar informações e estudos de natureza estatística, geográfica, cartográfica e demográfica necessários ao conhecimento da realidade física, econômica e social do País, visando especificamente ao planejamento econômico e social e à segurança nacional.
§ 1º A atuação do IBGE se exercerá mediante a produção direta de informações e a coordenação e orientação e o desenvolvimento das atividades técnicas dos sistemas estatístico e cartográfico nacionais (...) .
 (...) 
Art. 3º Para consecução do objetivo básico enunciado, no artigo 2º, o IBGE atuará principalmente nas seguintes áreas de competência:
I - estatísticas primárias (contínuas e censitárias) ;
II - estatísticas derivadas (indicadores econômicos e sociais, sistemas de contabilidade social e outros sistemas de estatísticas derivadas) ;
III - pesquisas, análises e estudos estatísticos, demográficos, geográficos, geodésicos e cartográficos;
 (...) 
Lei 5.172/1966
Art. 91. Do Fundo de Participação dos Municípios a que se refere o art. 86, serão atribuídos:  
 (...) 
§ 3º Para os efeitos deste artigo, consideram-se os municípios regularmente instalados, fazendo-se a revisão das quotas anualmente, a partir de 1989, com base em dados oficiais de população produzidos pela Fundação Instituto Brasileiro de Geografia e Estatística - IBGE.
9.	Normalmente, o IBGE tem prazo até 31 de outubro de cada ano para encaminhar a relação das populações dos municípios ao TCU, nos termos do disposto no inciso II do § 2º do art. 3º da Instrução Normativa - TCU 75, de 9/12/2015, alterada pela Instrução Normativa - TCU 80, de 23/5/2018, da seguinte forma:
Art. 3º A Fundação Instituto Brasileiro de Geografia e Estatística (IBGE) , entidade competente do Poder Executivo federal, fará publicar no Diário Oficial da União, para os fins previstos no inciso VI do art. 1º da Lei nº 8.443, de 1992, a relação das populações, conforme os incisos I e II do art. 102 da mesma lei:
 (...) 
§ 2º A Fundação IBGE encaminhará ao Tribunal as relações referidas neste artigo, mediante transmissão eletrônica de dados, indicando, quando for o caso, os municípios a serem instalados no ano seguinte e os respectivos municípios de origem, as populações cedidas e as remanescentes, bem como as alterações de população decorrentes de decisão judicial e as alterações de topônimos ocorridas no período:
 (...) 
II - até 31 de outubro de cada ano, no caso dos Municípios.
10.	Os coeficientes do FPM calculados e publicados anualmente pelo Tribunal devem ser encaminhados ao Banco do Brasil até o último dia útil de cada exercício financeiro, conforme previsto no inciso II do art. 92 da Lei 5.172/1966, com a redação dada pela LC 143/2013, transcrito a seguir:
Art. 92. O Tribunal de Contas da União comunicará ao Banco do Brasil S.A., conforme os prazos a seguir especificados, os coeficientes individuais de participação nos fundos previstos no art. 159, inciso I, alíneas "a", "b" e "d", da Constituição Federal que prevalecerão no exercício subsequente:
 (...) 
II - até o último dia útil de cada exercício financeiro, para cada Município.
11.	O Regimento Interno do TCU, aprovado por meio da Resolução-TCU 246, de 30/11/2011, disciplina o cálculo dos coeficientes pelo Tribunal em seu art. 290 e dispõe sobre eventuais contestações apresentadas pelos interessados, nos termos do art. 292, transcrito a seguir: 
Art. 292. As unidades federadas disporão de trinta dias, a partir da publicação referida nos arts. 290 e 291, para apresentar contestação, juntando desde logo as provas em que se fundamentar.
Parágrafo único. O Tribunal deverá manifestar-se sobre a contestação mencionada neste artigo no prazo de trinta dias, contados da data do seu recebimento.
12.	Quanto aos levantamentos censitários, a Lei 8.184, de 10/5/1991, estabelece que a periodicidade dos Censos Demográficos não pode exceder a dez anos, tendo o último sido realizado em 2010. Apesar disso, o procedimento está sendo realizado novamente apenas em 2022, já que o Censo de 2020 foi adiado em função, inicialmente, da pandemia da Covid-19 e, posteriormente, da ausência de recursos orçamentários para sua realização em 2021.
13.	No documento tratado nos presentes autos, o IBGE esclarece que a relação da população divulgada pela fundação 'pode ser proveniente da população enumerada em operações censitárias (Censo Demográfico ou Contagem da População) ou população calculada (método matemático) ', sendo que as estimativas de população decorrem de 'método matemático que tem como insumos o crescimento populacional dos municípios entre os dois últimos Censos Demográficos, o que significa que, no modelo atual, as referências são os censos demográficos de 2000 e 2010 e a Projeção de População dos estados' (peça 3, p. 1) .
14.	Segundo a entidade, 'por falta de recursos orçamentários o IBGE ficou impossibilitado de realizar a Contagem da População em 2015' e ainda, 'por conta da pandemia causada pela COVID-19 e da falta de recursos orçamentários em 2021, o Censo Demográfico sofreu dois adiamentos (2020 e 2021) , impedindo assim a atualização do método matemático adotado para estimar a população - modelo AiBi' (peça 3, p. 1) .
15.	Dessa forma, o IBGE entende que 'os dados de população da operação censitária constituem a melhor informação sobre a população de estados e municípios do país para o ano de 2022, por apresentarem um grau de acuidade maior do que aquela que poderia ser obtida por meio da população calculada - estimativas de população' e recomenda que 'em 2022 a relação da população das Unidades da Federação e dos Municípios seja proveniente dos dados coletados na operação censitária' (peça 3, p. 1-2) .
16.	Considerando que a coleta do Censo Demográfico atual foi iniciada apenas em 1º/8/2022, em razão, principalmente, do atraso no processo seletivo para a contratação de agentes censitários e recenseadores, e que a operação censitária ainda ocorre sob ameaça da pandemia de Covid-19 e dos impactos de desastres naturais, como enchentes, o IBGE informa que não será possível publicar, até 31/8/2022, os dados de população coletados e propõe que a relação das populações advinda dos dados coletados no Censo Demográfico 2022 seja encaminhada ao TCU até 26/12/2022, com a alternativa do envio das estimativas de população, com data de referência em 1º/7/2022, caso não seja possível finalizar o levantamento censitário no prazo acordado.
17.	Assim, o IBGE propõe o seguinte cronograma (peça 3, p. 3-4) :
 A partir de 29 de agosto de 2022 - o IBGE publicará diariamente na Internet a evolução da coleta dos dados de população de cada Município. 
 Até 31 de agosto de 2022 - o IBGE encaminhará comunicação aos Prefeitos Municipais, informando o calendário de divulgação da população de 2022. 
 Dia 31 de outubro de 2022 - previsão de encerramento da coleta. 
 Até 4 de novembro de 2022 - previsão de entrega do Relatório da Cobertura do Censo Demográfico 2022, para estados e municípios, informando a cobertura alcançada.
 De 4 a 30 de novembro de 2022 - previsão da realização da etapa de revisão da coleta.
 De 01 a 24 de dezembro - previsão para a realização da etapa de apuração e tabulação dos resultados do Censo.
 Dia 26 de dezembro de 2022 até as 12:00hs - data final prevista para o encaminhamento dos dados de população por estados e municípios ao TCU, por e-mail, no formato de planilha Excel.
 Dia 30 de dezembro de 2022 - previsão da publicação dos dados da população por estados e municípios no Diário Oficial da União.
18.	Dessa forma, a relação das populações dos municípios seria encaminhada ao TCU após o prazo de 31 de outubro, previsto no inciso II do § 2º do art. 3º da Instrução Normativa - TCU 75, de 9/12/2015, alterada pela Instrução Normativa - TCU 80, de 23/5/2018. 	
19.	No precedente citado (TC Processo 023.752/2010-6) , o IBGE também encaminhou a relação das populações fora do prazo de 31 de outubro, o qual, na época, era um prazo legal e, atualmente, é apenas normativo. A diferença é que naquele ano de 2010, os dados populacionais foram enviados em 27 de novembro, portanto, um mês antes da data ora proposta, de 26 de dezembro. Não obstante, deve-se levar em conta que o Censo Demográfico 2022 está sendo realizado sob condições mais adversas do que o Censo Demográfico 2010, em virtude do atraso no processo seletivo para a contratação de agentes censitários e recenseadores, dos efeitos da pandemia de Covid-19, do aumento de desastres naturais, como enchentes, além da realização de eleições gerais no país.
20.	Mesmo assim, a data proposta pelo IBGE permite a publicação da decisão normativa ainda no exercício de 2022, bem como o encaminhamento dos coeficientes ao Banco do Brasil até o último dia útil do exercício, em obediência ao prazo previsto no inciso II do art. 92 da Lei 5.172/1966, com a redação dada pela LC 143/2013. Para tanto, será necessária a aprovação da decisão normativa pelo presidente, ad referendum do Plenário, com fulcro no art. 29 do Regimento Interno, e ainda a manutenção, pelas unidades internas participantes do processo - Gabinete da Presidência, Secretaria das Sessões, Secretaria de Soluções de Tecnologia da Informação e Secretaria de Infraestrutura de Tecnologia da Informação, sendo as duas últimas para dar suporte ao sistema informatizado Transcon, utilizado nos cálculos do FPM -, de equipes de plantão durante o recesso do Tribunal para atuarem em conjunto com esta Secretaria, visando à sua publicação tempestiva no Diário Oficial da União.
21.	Note-se que somente a apresentação e a análise das eventuais contestações, nos termos do disposto no art. 292 do Regimento Interno, não seriam possíveis neste exercício, mas entende-se que a edição da decisão normativa com populações estimadas - decorridos doze anos do último levantamento censitário e sem ter sido realizada a Contagem da População em 2015 - causaria prejuízo muito maior aos municípios, ensejando diversas demandas judiciais, razão pela qual deve ser priorizada a utilização dos dados do Censo Demográfico, conforme a recomendação técnica do IBGE.
CONCLUSÃO
22.	Em concordância com a avaliação técnica do IBGE, entende-se que o cálculo dos coeficientes do FPM para o exercício de 2023 deve ser realizado com base nos dados populacionais coletados no Censo Demográfico 2022, em curso, tendo em vista a grande defasagem nas estimativas populacionais dos municípios.
23.	Ressalte-se que esse entendimento foi aplicado por esta Corte em situação semelhante, analisada no âmbito do processo TC Processo 023.752/2010-6, em que a Consultoria Jurídica não vislumbrou ilegalidade na edição da decisão normativa com dados populacionais encaminhados fora dos prazos legais inicialmente previstos.
24.	Dessa forma, conclui-se que não há óbice à proposta apresentada pela fundação no sentido de, excepcionalmente, ser dispensada a publicação da relação das populações até 31 de agosto de 2022 e prorrogado o prazo para seu envio a este Tribunal até 26 de dezembro. Portanto, merece ser aprovado o cronograma proposto, bem como as medidas necessárias à sua implementação, entre as quais a manutenção de equipes de plantão durante o recesso do Tribunal, para que seja assegurada a publicação tempestiva, no Diário Oficial da União, da decisão normativa que fixará os coeficientes do FPM para o exercício de 2023.
25.	Diante da aprovação do cronograma apresentado pelo IBGE, a decisão normativa deverá ser aprovada pelo presidente, ad referendum do Plenário, com fulcro no art. 29 do Regimento Interno, e as contestações aos coeficientes do FPM para o exercício de 2023 serão apresentadas e analisadas, excepcionalmente, no transcorrer daquele exercício.
PROPOSTA DE ENCAMINHAMENTO
26.	Ante o exposto, submetam-se os autos à consideração superior, propondo:
	a) conhecer da presente representação, nos termos do inciso VI do art. 237 do Regimento Interno;
	b) acatar as razões expostas pela Fundação Instituto Brasileiro de Geografia e Estatística e aprovar o cronograma proposto para encaminhamento dos dados de população advindos do Censo Demográfico em curso no país, os quais serão utilizados no cálculo dos coeficientes do Fundo de Participação dos Municípios para o exercício de 2023;
	c) dispensar, excepcionalmente, no exercício de 2022, a Fundação Instituto Brasileiro de Geografia e Estatística do cumprimento do prazo previsto no inciso II do art. 102 da Lei 8.443/1992;
	d) dispensar, excepcionalmente, no exercício de 2022, a Fundação Instituto Brasileiro de Geografia e Estatística do cumprimento do prazo previsto no inciso II do § 2º do art. 3º da Instrução Normativa - TCU 75/2015, alterada pela Instrução Normativa - TCU 80/2018, prorrogando-o para 26 de dezembro;
	e) informar o Gabinete da Presidência, a Secretaria das Sessões, a Secretaria de Soluções de Tecnologia da Informação e a Secretaria de Infraestrutura de Tecnologia da Informação da necessidade de manutenção de equipes de plantão no período do recesso relativo a 2022-2023, para assegurar a publicação tempestiva, no Diário Oficial da União, da decisão normativa que fixará os coeficientes do Fundo de Participação dos Municípios para o exercício de 2023;
	f) dar ciência da deliberação que vier a ser proferida à Fundação Instituto Brasileiro de Geografia e Estatística, bem como ao Ministério da Economia e ao Banco do Brasil S.A., informando que o relatório e o voto que fundamentam a deliberação podem ser acessados por meio do endereço eletrônico www.tcu.gov.br/acordaos;
	g) dar conhecimento do presente feito aos Presidentes da Câmara dos Deputados e do Senado Federal, para fins de exercício do controle previsto no art. 70 da Constituição Federal;
	h) encerrar o presente processo, com fundamento no art. 169, inciso V, do Regimento Interno do TCU."
É o relatório.

não há

Não atuou.

CÁLCULO DOS COEFICIENTES DO FUNDO DE PARTICIPAÇÃO DOS MUNICÍPIOS. DIFICULDADES DO IBGE PARA FINALIZAR O CENSO A TEMPO DE CUMPRIR O PRAZO PARA ENVIO DOS DADOS POPULACIONAIS. RAZÕES IDÔNEAS. ACOLHIMENTO DO PLEITO EM CARÁTER EXCEPCIONAL. ENCERRAMENTO DO PROCESSO.

REPRESENTAÇÃO (REPR)

Secretaria de Macroavaliação Governamental (Semag)

Esta representação da Secretaria de Macroavaliação Governamental - Semag versa sobre pedido da Fundação Instituto Brasileiro de Geografia e Estatística - IBGE para que a data limite para publicação e posterior envio dos dados populacionais para cálculo do Fundo de Participação dos Municípios - FPM seja postergada.
2.	O IBGE traz como fundamento para seu pleito o fato de que o Censo Demográfico (programado para 2020, mas adiado para 2021 e depois para 2022) só foi iniciado no dia 1º/8/2022 em razão do atraso no processo seletivo para a contratação de agentes censitários e recenseadores. Alega ser inviável o cumprimento da data limite de 31/8/2022 para publicação da relação das populações municipais no Diário Oficial da União.
3.	A Semag propõe que o TCU acate a solicitação da entidade e dispense, em caráter excepcional, o cumprimento do prazo previsto no art. 102, II, da Lei 8.443/1992 e no art. 3º, § 2º, II, da IN TCU 75/2015.
4.	Acolho a proposta da unidade técnica.
5.	Com efeito, fora a impossibilidade de fazer o censo em 2020 e 2021, em razão da pandemia e por restrições orçamentárias, o IBGE enfrentou, em 2022, dificuldades para se preparar adequadamente para iniciá-lo em data condizente com os prazos previstos na Lei Orgânica e no normativo do Tribunal. Forçoso reconhecer ainda que os obstáculos enfrentados não tiveram origem em desídia ou outra causa que possa ser atribuída aos seus dirigentes, mas sim em discordância com a entidade inicialmente contratada quanto à procedência do pedido de reequilíbrio econômico-financeiro (peça 3, págs. 2-3) .
6.	Importa ainda mencionar a importância de aguardar a relação populacional com base censitária e não estimativa. Assinala o IBGE que "é possível observar que os dados de população da operação censitária constituem a melhor informação sobre a população de estados e municípios do país para o ano de 2022, por apresentarem um grau de acuidade maior do que aquela que poderia ser obtida por meio da população calculada - estimativas de população."
7.	A unidade técnica menciona precedente de 2010 desta Corte, que autorizou o IBGE a enviar os dados fora do prazo. Na oportunidade, a Consultoria Jurídica do TCU emitiu parecer atestando inexistir ilegalidade no procedimento.
	Ante o exposto, voto no sentido de que o Tribunal adote a minuta de acórdão que ora submeto à deliberação deste Colegiado.
TCU, Sala das Sessões, em 17 de agosto de 2022.
JORGE OLIVEIRA 
Relator